臺灣新北地方法院板橋簡易庭民事簡易判決
111年度板簡字第723號
原      告  林翌傑  
訴訟代理人  邱秀紫  
被      告  財政部國有財產署（即中華民國財產管理者）

法定代理人  曾國基  
訴訟代理人  郭曉蓉  
複代理人    王貴蘭  
被      告  新北市政府養護工程處(即新北市政府財產管理者)

法定代理人  馮兆麟  
訴訟代理人  邱婉婷  
            江怡貞  
被      告  范鑾    
            范燕玉  
            范嘉真  
            羅友雄  

            范淑慧  
            范瀚升  
上二人共同
訴訟代理人  周瑞錦  
被      告  范金龍  
            范玉柱  
            連進財  
上列當事人間請求分割共有物事件，於中華民國111年9月15日經
言詞辯論終結，本院判決如下：
    主      文
原告之訴駁回。
訴訟費用由原告負擔。
    事實及理由
一、本件被告范鑾、范燕玉、范嘉真、財政部國有財產署、羅友
    雄、范金龍、范玉柱、連進雄經合法通知，無正當理由未於
    最後言詞辯論期日到場，核無民事訴訟法第386條所列各款
    情形，爰依原告之聲請，由其一造辯論而為判決。
二、原告主張：
    兩造共有坐落新北市○○區○○段000地號土地（下稱系爭土地
    ），而系爭土地無不能分割之情形，共有人間亦未訂有不分
    割之期限，且對於如何分割並無協議。查系爭土地使用分區
    為道路用地，所有權私有部分為公共設施保留地。系爭土地
    面積466.56平方公尺，依公告現值每平方公尺新臺幣（下同
    ）111,000元計算，總價值高達51,788,160元。若採取變價
    分割，恐不易變價而仍持續維持共有狀態，對於各共有人並
    無實益，且可能經多次減價拍賣使得各共有人所取得價金甚
    低，亦不利於全體共有人。反之，如以原物分割，雖部分共
    有人分得土地面積較為細瑣狹小，然而系爭土地為公共設施
    保留地，並不會因分割而較現況不利於利用，且原物分割後
    各共有人可各別自行管理、出售或申請容積移轉使用，以目
    前公共設施保留地之交易市場而言，各共有人得出售分配取
    得之土地予他人提供作為容積移轉送出基地之用，或捐贈抵
    稅，此等處分方式其價值較有利於各共有人，故採取原物分
    配於各共有人之方式，對於全體共有人最為有利、較為可採
    。系爭土地雖經新北市政府編定為新北市中和區圓通路294
    巷11弄道路供不特定多數人使用，實際上已存在公用地役關
    係，土地所有權人之權利行使，自不得有違反供公共通行使
    用之目的；又共有物土地之分割，分割後之各筆土地之所有
    權人及所有權範圍，仍受分割前即已存在之法律關係之拘束
    ，該法律關係之權利人得繼續對分割後各筆土地所有人主張
    權利，即不能謂為將因共有物之分割，致物之使用目的不能
    完成，其仍應繼續提供公眾通行。為此，爰依民法第823條
    第1項、第824條規定請求依民事起訴狀附圖所示方案分割系
    爭土地等語。並聲明：兩造共有之新北市○○區○○段000地號
    土地，面積466.56平方公尺，請准予分割，以原物依各共有
    人之權利範圍按民事起訴狀附圖所示分割方案分配於各共有
    人。
三、被告則以：
　㈠被告范燕玉則以：
　　系爭土地本為道路一條，旁邊皆為住戶，已經使用十幾年，
    不同意分割，希望維持共有。並聲明：原告之訴駁回。　　
　㈡被告范嘉真則以：
　　伊雖同意分割，惟希望分割後分配到與相鄰793地號較接近
    部分，因為相鄰793地號土地為親戚所有等語。並聲明：原
    告之訴駁回。　　
　㈢財政部國有財產署則以：
　　希望以變價分割方式為之，倘若採取原物分割方式，則希望
    分配取得未有他人佔有或建物使用之部分等語。
　㈣新北市政府養護工程處則以：
　　系爭土地屬於已闢為道路之共有土地，供公眾通行使用，事
    涉公益，應認構成因物之使用目的不能分割。並聲明：原告
    之訴駁回。　
四、得心證之理由：
  ㈠經查，系爭土地使用分區為道路用地，並屬新北市政府變更
    中和細部都市計畫，現供大眾通行使用之巷道等情，有系爭
    土地登記謄本、系爭土地地籍圖謄本、現況照片圖、新北市
    政府都市○○○○○○○區○○○○○○○○○0000000000號）等件附卷可稽
    ，且為兩造所不爭執。本件兩造爭執之點，應在於：系爭土
    地為道路用地（公共設施用地）是否為民法第823條但書所
    定「因物之使用目的不能分割」之情形？茲析述如下：
  ㈡按共有人得隨時請求分割共有物，固為民法第823條第1項前
    段所規定；但因物之使用目的不能分割者，不在此限，同條
    項但書亦定有明文。該但書規定，旨在增進共有物之經濟效
    用，如已闢為道路或市場空地之共有土地，因係供公眾使用
    ，事涉公益，自應認屬因使用目的而不能分割。又既稱「不
    能分割」，當包括原物分割與變價分割在內。（最高法院94
    年度台上字第1365號裁定意旨參照）。次按「分割共有物，
    以消滅共有關係為目的。法院裁判分割共有土地時，除因該
    土地內部分土地之使用目的不能分割（如為道路）或部分共
    有人仍願維持其共有關係，應就該部分土地不予分割或准該
    部分共有人成立新共有關係外，應將土地分配於各共有人單
    獨所有」（最高法院69年台上字第1831號判例意旨參照）。
    系爭土地暨作為道路使用，使用分區為道路用地，現況為新
    北市中和區圓通路294巷11弄巷道之既成道路，為兩造所不
    爭執之事實，揆諸前揭裁判意旨，既屬於供公眾通行使用，
    事涉公益，自應認係民法第823條第1項但書所定因物之使用
    目的而不能分割之土地。原告縱以系爭土地經以原物分割之
    方式，其分割後仍應受已存在之法律關係之拘束，即不能謂
    為將因共有物之分割，致物之使用目的不能完成；然系爭土
    地屬道路用地，土地所有權人就已作為道路使用之部分，僅
    得繼續為供作公眾通行之用，而不得為妨礙其指定目的之使
    用，則以系爭土地之利用方式而言，自難認有何以原物分配
    予各共有人，而使其等各自取得部分土地之必要性及實益。
    故系爭土地暨現為大眾使用之道路的共有土地，應認屬因使
    用目的而不能分割，揆諸前開說明，原告請求自難予以准許
    。
五、綜上所述，原告本於共有人之地位，請求兩造共有之新北市
    ○○區○○段000地號土地予以分割，以原物分割方案分配於各
    共有人，為無理由，應予駁回。
六、本件事證已臻明確，兩造其餘之攻擊防禦方法及所提證據，
    於判決結果不生影響，爰不一一論列，併此敘明。
七、訴訟費用負擔之依據：民事訴訟法第78條。
中　　華　　民　　國　　111 　年　　10　　月　　6 　　日
                  臺灣新北地方法院板橋簡易庭
                        法  官  陳怡親
以上為正本係照原本作成。
如不服本判決，應於送達後20日內，向本院提出上訴狀並表明上
訴理由，如於本判決宣示後送達前提起上訴者，應於判決送達後
20日內補提上訴理由書（須附繕本）。
中　　華　　民　　國　　111 　年　　10　　月　　6 　　日
                        書記官  劉芷寧